【裁判字號】    89,保險,95
【裁判日期】    901009
【裁判案由】    損害賠償
【裁判全文】
臺灣臺北地方法院民事判決  八十九度保險字第九五號
    原      告    明台產物保險股份有限公司
    法定代理人    丁○○
    被      告    中菲行航空貨運承攬股份有限公司
    法定代理人    戊○○
    被      告    甲○○○○○.
    法定代理人    乙○○○○○.
    被      告    中華航空股份有限公司
    法定代理人    丙○○
右當事人間請求損害賠償事件，本院判決如左：
    主    文
原告之訴及其假執行之聲請均駁回。
訴訟費用由原告負擔。
    事    實
一、原告方面：
    (一)聲明：
      １被告應連帶給付原告新台幣一千零七十六萬四千元，及自起訴狀繕本送達被
        告之翌日起至清償日止，按年息百分之五計算之利息。
      ２願供擔保，請准宣告假執行。
    (二)陳述：
      １訴外人華東先進股份有限公司（以下簡華東公司）於民國八十七年十月間自
        香港進口掃瞄器二台，由被告中菲行航空貨運承攬股份有限公司（以下簡稱
        台灣中菲行）承運自香港至高雄華東公司倉庫，嗣台灣中菲行再委由其香港
        關係企業即被告甲○○○○○○ ○○○ ○○○○○○○○○○（HK）LTD（以下簡稱香港中菲行
        ）收受系爭貨物後，將之實際交付被告中華航空股份有限公司（以下簡稱中
        華航空）於八十七年十月十四日第ＣＩ三六二班機運送來台，詎料該批掃瞄
        器運抵台灣後即被發現因翻覆、傾倒而嚴重毀損，又因修復每台掃瞄器費用
        為美金二十二萬七千九百七十元，高於發票所載每台買入金額美金十九萬五
        千元，被推定為全損，經折價後，華東公司受有美金三十一萬二千元之損失
        。原告與華東公司間訂有貨物運輸保險契約，並已理賠華東公司保險金美金
        三十一萬二千元，以理賠當日匯率折合新台幣為一千零七十六萬四千元，並
        受讓華東公司之權利，原告爰依保險法第五十三條及債權讓與之規定，請求
        被告連帶給付上開賠償金額。
      ２本件之準據法：
        (1)運送契約之債務不履行部分：原告係代位華東公司向台灣中菲行請求運送
          契約債務不履行之損害賠償，依涉外民事法律適用法第六條第二項之規定
          ，法律行為發生債之關係，當事人未約定者，同國籍者依其本國法，不同
          國籍者依行為地法。今華東公司與台灣中菲行同屬中華民國國籍，本案即
          應適用中華民國法。又華東公司與中華航空亦同為我國籍之法人，故向中
          華航空請求運送契約債務不履行之損害賠償部分，亦應適用中華民國法。
        (2)侵權行為損害賠償部分：
          關於侵權行為而生之債，依侵權行為地法，涉外民事法律適用法第九條定
          有明文，而所謂行為地，凡為一部實行行為或其一部行為結果發生之地皆
          屬之，本件系爭物係運抵高雄後，始發現有毀損情事，則損害之結果地為
          高雄，對於本件侵權行為之請求，自應以中華民國法律為準據法。
      ３台灣中菲行應就系爭貨損負運送契約債務不履行及僱用人之侵權行為之連帶
        損害賠償責任：
        (1)按運送人關於運送物之毀損、滅失或遲到，應負責任，民法第六百三十四
          條定有明文。本件華東公司受領系爭貨損時，經委請環宇海事公證有限公
          司（以下簡稱寰宇公司）之公證人員鑑定，系爭貨損係於運送途中因其受
          僱人或使用人之疏失導致翻覆所致，而本件物運送既係由台灣中菲行負責
          承運，台灣中菲行自應就貨損負債務不履行之損害賠償責任。
        (2)台灣中菲行主張其為香港中菲行之代理人，代為訂立本件運送契約云云。
          然查，本件貨物之運費係由台灣中菲行向華東公司收取，且未註明係代第
          三人收受，故台灣中菲行為本件運送契約之運送人甚明。況台灣中菲行已
          就系爭貨物之空運及陸運部分均約定全部額，依民法第六百六十四條之定
          ，台灣中菲行亦應負運送人責任。
        (3)台灣中菲行既為履行其運送契約責任，僱請香港中菲行於收受系爭貨物後
          ，交付中華航空運送來台，系爭貨損又肇因於香港中菲行或中華航空之受
          僱人或使用人於運送中之疏失而翻覆，侵害華東公司之權利，台灣中菲行
          依民法第一百八十八條、第一百八十四條之規定，自應就系爭貨損負僱用
          之侵權行為連帶損害賠償責任。
        (4)台灣中菲行辯稱系爭貨物非華東公司所託運，原告無權代位該公司向其行
          使權利云云。惟證人彭瑞梅及蘇美雲已證稱系爭貨物確為華東公司所進口
          ，且因系爭貨物買賣契約約定ＦＯＢ為貿易條件，由貨物買方即華東公司
          負責訂立貨物運送契約，華東公司並非於貨物出口地實際交貨與運送人之
          人，故指示運送人於空運提單上之「shiper」欄記載為ＩＣＯＳ公司，「
          notify party」為貨主華東公司，華東公司收到貨物抵達通知後，向名義
          上之受貨人中國信託商業銀行付款贖得提單正本後，再向運送人領取貨物
            ，其交易運送過程與原告主張之事實係屬相符。
      ４中華航空就貨損亦應負運送契約債務不履行之責任：
        (1)本件空運提單係香港中菲行代理中華航空所簽發，今華東公司已持該提單
          向中華航空領貨依民法第六百二十七條、第六百四十四條、民用航空法第
          九十九條之規定，華東公司與中華航空間已成立另一運送契約關係。本件
          提單上並未註記運送物於貨物出口商交付運送人時有毀損之情形，則運送
          人即中華航空自應交付與提單記載相符之貨物與提單持有人，系爭貨物已
          於運送過程中受有損害，依民法第六百三十四條之規定，中華航空自應負
          運送契約債務不履行之損害賠償責任。
        (2)中華航空雖否認其為運送人云云。惟系爭貨物係由華東公司委由中菲行承
          攬運送，再由中華航空實際運送，由其簽發提單，提單號碼為二九七─0
          000  00000號，此觀公證報告可知，系爭提單原告現在手中並無
          持有，乃由於受貨人提貨時，已依規定將提單還給中華航空。
      ５香港中菲行與中華航空應就系爭貨損依侵權行為負連帶損害賠償之責：
        香港中菲行及中華航空參與系爭貨物之運送過程，理應明知此運送行為本有
        一定之風險，就系爭貨損係發生於何運送階段無法確知時，依民法第一百八
        十五條第一項之規定，應連帶負賠償之責。香港中菲行雖主張本件貨物係由
        香港ＩＣＯＳ公司負責包裝，經香港機場、高雄小港機場、高雄加工出口區
        等海關驗關，均無發現運送物有任何瑕疵云云，惟被告始終未提出驗關之相
        關資料以為佐證，實難認其主張為實在。
      ６華東公司收受打開貨物進行初步檢查時，發現兩組掃描器外殼發生嚴重變形
        ，立即由環宇海事公證公司派員前往鑑定損害範圍及肇事原因，經公證人多
        方查詢及判斷認定貨物應該是傾倒造成損壞，經向貨運公司、報關行及卸貨
        公司詢問後，得知貨物包裝並未發現任何損壞，所以得知系爭貨物之發生損
        害，應係轉運期間傾倒而造成，亦即是在被告等之保管中所造成。
    (三)證據：提出運費發票、編號ＤＩＭ─二一０八五五號提單、公證報告及譯本、
      代位求償收據、保險單、ＩＣＯＳ商業發票為證，並聲請訊問證人彭瑞梅、葉
      仁富。
二、被告方面：
    (一)聲明：
      １原告之訴及其假執行之聲請均駁回。
      ２如受不利益之判決，願供擔保，請准免為假執行之宣告。
    (二)陳述：
      １台灣中菲行及香港中菲行部分：
        (1)兩造間並無承攬運送或運送契約存在：
          原證二號之提單係由託運人香港ＩＣＯＳ公司要求香港中菲行代理中華
            航空開立，提單上明確載明「貨到付運費後，依華東公司或中國信託銀
            行指示交貨」之意旨，足見本件貨物之託運人為香港ＩＣＯＳ公司，而
            非貨到後給付運費之收貨人即華東公司。而無論華東公司或華新先進股
            份有限公司（以下簡稱華新公司）之所以給付運費與台灣中菲行，皆係
            以提單所載貨到後由收貨人給付運費之旨而為運費給付，並非台灣中菲
            行間或香港中菲行間與該二公司有約定承攬運送報酬或運費，並由華東
            公司或華新公司將託運貨物交付與被告予以承攬運送或運送所致。
          證人蘇美雲亦證稱未要求台彎中菲行簽發提單或報價等語，雖其另證稱
            曾以電話告知台彎中菲行表示本件貨物係華東公司之貨物云云。台灣中
            菲行並未與華新公司有任何之口頭約定或運送資料之書面傳真，華新公
            司更從未提供與運送相關之任何資料與台灣中菲行，而台灣中菲行僅將
            此一商機轉介予香港中菲行，而香港ＩＣＯＳ公司即以託運人身分，將
            託運開立提單及報關之資料及貨物，交付香港中菲行，由香港中菲行代
            理中華航空開立提單交予香港ＩＣＯＳ公司，香港ＩＣＯＳ公司理押匯
            ，將提單交付中國信託商業銀行後，受貨人華東公司再自中國信託銀行
            取得提單，繳交運費後，領取貨物。因台灣中菲行與香港中菲行皆屬國
            際航空運送協會會員，該二公司間有互相代為收取運費後，再按期交互
            計算之契約關係，乃於貨到後，依承攬運送人香港中菲行之委託，依提
            單所載向華新公司收取運費。
        (2)對於原告主張之事實及證據爭執部分：
          本件貨物之運送流程：託運人香港ＩＣＯＳ公司交付二只外觀良好之木
            箱予香港中菲行，該段係屬ＩＣＯＳ公司之陸運；香港中菲行將該二只
            木箱轉交中華航空，中華航空自香港機場將該二只木箱於八十七年十月
            十四運至高雄小港機場，係屬中華航空之空運；中華航空委託高雄加工
            出口區保稅卡車，將該貨物二只木箱運至高雄加工出口區之海關保稅倉
            庫，該段係屬中華航空之陸運；提單持有人再委託其報關行持提單至海
            關報稅倉庫領貨，報關行領取貨物後，將該貨物以卡車運走，至於運至
            何處，運送、保管情形如何，無從知悉，該段運送、保管過程，由提貨
            人自理；報關行於八十七年十月十四日執提單向海關提貨當時，並未對
            貨物為任何表示，嗣受貨人付款時，亦未就貨物為任何保留之表示，遲
            至八十九年間，原告始通知要求台灣中菲行請求損害賠償。
          本件運送委託及發票開立如下：
            Ａ華新公司職員蘇美雲以電話告知台灣中菲行高雄分公司人員，稱其公
              司將自香港運送貨物至高雄，蘇美雲並將香港之託運人ＩＣＯＳ公司
              資料傳真與台灣中菲行，台灣中菲行將之轉知與香港中菲行，並代香
              港中菲行報價，報價為「airport（香港機場）to airport（高雄小
              港機場）」非「airport（香港機場）to door（收貨人指定處所）」
              之每公斤運價，香港中菲行並不負責香港之陸運及高雄之陸運。
            Ｂ香港ＩＣＯＳ公司將貨物交給香港中菲行，並未拆開木箱點交，僅告
              知貨物之名稱，香港中菲行依國際慣例運送，目視木箱是否完整後，
              接受木箱二只，至於木箱中所裝何物？包裝如何？價值如何？無從知
              悉，依國際航空運送慣例，香港中菲行亦無知悉之必要。
            Ｃ系爭貨物運抵高雄後，由提單持有人委託報關行結關領貨後，華新公
              司職員蘇美雲電話告知台灣中菲行，本件發票之受款人為華東公司，
              並將發票送交華東公司，華東公司亦依發票付款完畢，惟台灣中菲行
              就本件運送，從未與華東公司之人員有為任何之接觸或合意。關於發
              票所載之倉租費用、卡車費用、堆高機費用，非香港中菲行承攬本件
              運送時所約定，本件並無民法第六百六十四條所規定就運送全部約定
              價額之適用。
          關於寰宇公司出具之報告書：
            該報告書並未說明獲致結果之事實上依據及其具體理由，其認定結果亦
            與國際航空運送實際情形不符，顯有重大瑕疵，且以本件之運送過程，
            包括香港ＩＣＯＳ公司交付系爭貨物予香港中菲行、香港中菲行交付予
            中華航空、中華航空運至高雄機場、進入保稅倉庫、提領貨物等運送過
            程，究何階段受損，並不明確。另報告書中載「因承受傾倒壓力而受損
            」，是否係於運送過程中所發生，亦未具體說明。
          原告就華東公司如何訂立承攬運送契約，迄未說明，僅以最後付款之發
            票，遽謂契約成立，顯不可採。
        (3)原告請求香港中菲行負侵權行為損害賠償責任之部分：
          原告迄未主張香港中菲行何位員工，有何侵權行為之事實，且原告如何認
          定係香港中菲行員工侵權毀損系爭貨物，均未舉證以實其說，縱退步而言
          ，倘貨物確有毀損，系爭貨物於交付時完好無損，交付後如因傾倒壓力受
          損，亦係香港中菲行、中華航空與香ＩＣＯＳ間之關係，與台灣中菲行無
          涉。
        (4)原告請求台灣中菲行負債務不履行責任部分：
          華東公司從與台灣中菲行訂立承攬運送契約，本件之託運人為香港ＩＣＯ
          Ｓ公司，承攬運送人為香港中菲行，台灣中菲行自無債務不履行責任之可
          言。縱令台灣中菲行應負運送人責任，且貨物毀損可歸責於台灣中菲行，
          惟本件受貨人於八十七年間受領貨物並支付運費之時，並未就貨物為保留
          之表示，遲至八十九年間，原告始要求台灣中菲行應負賠償責任，依民法
          第六百四十八條第一項規定，台灣中菲行之責任，亦已消滅，再依提單背
          面條款第四條約定，台灣中菲行最高賠償金額為每公斤美金二十元，原告
          超過此部分之請求，亦無理由。
      ２中華航空部分：
        (1)程序方面：
          本件涉及香港地區法人香港中菲行，其運送過程亦包含香港地區，就原
            告主張之侵權行為、債務不履、保險代位權及債權讓與等法律關係，原
            告應就適用之準據法加以說明及舉證。
          原告與八十九年八月八日起訴主張中華航空就系爭貨損應負侵權行為損
            害賠償責任，並未主張中華航空應負運送人責任，法院審理期間，兩造
            亦就是否構成侵權行為責任，互相攻擊防禦，於九十年七月三日言詞辯
            論期日，審判長曾詢問兩造有無其餘證據及其他攻擊防禦方法提出，原
            告稱沒有，審判長諭知下之言詞辯論期日將辯論終結，被告亦信賴本案
            訴訟終結，詎料原告於九十年八月七日言詞辯論期日提出之辯論意旨狀
            ，記載中華航空亦應負運送契約債務不履行之責任云云。顯係突擊性之
            攻擊，且其於一年前起訴時，即已知悉其得主張此項法律關係，其逾時
            提出，難謂無重大過失，按諸民事訴訟法第一百九十六條、二百七十六
            條之規定，應予裁定駁回其提出之此項新攻擊方法。
        (2)實體方面：
          就侵權行為損害賠償責任部分：本件原告主張中華航空應依侵權行為之
            規定，對華東公司負損害賠償責任云云，按諸民事訴訟法第二百七十七
            條之規定，原告須對中華航空有何加害行為、造成權利或利益之損害、
            其間之因果關係、加害行為有何不法、有無故意或過失諸節，負舉證之
            責。
          就運送契約責任部分：
            Ａ中華航空與華東公司間無運送契約存在，香港中菲行亦非中華航空之
              代理人：
              ａ依原證二號香港中菲行以其自己名義所簽發之提單，託運人為ＩＣ
                ＯＳ公司，運送人為香港中菲行，受貨人為中國信託商業銀行，華
                東公司係受通知人，依提單之文義，華東公司與香港中菲行間無運
                送契約關係存在，非契約之當事人。
              ｂ香港中菲行係承攬運送人，其承攬運送系爭貨物後，與中華航空締
                約，由中華航空簽號二九七─00000000號提單，負自香港
                機場啟運至高雄機場，依提單之記載，託運人係香港中菲行，運送
                人為中華航空，受貨人為台灣中菲行，足見中華航空與香港中菲行
                間成立運送契約關係，與華東公司無涉，華東公司對中華航空並無
                任何契約上之請求權存在，原告欲代位華東公司對中華航空主張民
                法第六百三十四條之請求權，顯無所據。
              ｃ原告主張原證二號之提單，為香港中菲行代理中華航空所簽發，中
                華航空否認之。查香港中菲行以自己名義簽發原證二號之提單，自
                行向華東公司收取運費，並非以中華航空名義簽發提單，所收運費
                亦非歸中華航空所有，其實係再委託中華航空運送，從中賺取差價
                ，其為承攬運送人無誤，非中華航空之代理人甚明。再者原證二號
                二之提單上記載「as agent for carrier CHINA AIRLINES」字樣
                ，係香港中菲行自行繕打，與中華航空無涉，自難以此認為香港中
                菲行為中華航空之代理人。
            Ｂ否認有貨損之事實，縱有貨損，亦非發生於中華航空應負之運送責任
              範圍內：
              ａ中華航空將貨物運至高雄機場，即由台灣中菲行提領，其間並無任
                何進倉接收或出倉放行之異常報告，已堪認中華航空將系爭貨物運
                抵高雄機場時並無短少或毀損。
              ｂ原告所舉之公證報告，實際上係其片面製作，既非由法院指定之鑑
                定，且於鑑定過程中亦未通知中華航空，自無公信力可言，而其所
                做之結論：「系爭貨物應係運送過程中承受傾倒壓力而受損」云云
                ，惟運送過程至少尚包括高雄機場至華東公司倉庫之路運過程，該
                鑑定如此之推測意見究係指何一過程，殊難察知，從而原告並無法
                舉證證明系爭貨物毀損係於被告運送範圍內發生。
              ｃ依空運實務，受貨人於貨物提領時，倘有發現貨物異常，均會要求
                運送人為貨物毀損之記載，藉以釐清貨物滅失發生之時點及劃分責
                任歸屬。然本件於受貨人提領時一切正常，並無毀損滅失等情之記
                載，且受貨人於提領紀錄上並無運送人簽發貨物毀損之異常報告記
                載，或要求運人記載而遭拒絕等情，足認貨物毀損非中華航空運送
                責任範圍內發生。
            Ｃ受貨人未依法通知，運送人之責任已因此而消滅：
              依提單背面條款第一條、第二．一條之，系爭運送契約應依華沙公約
              之規定，而依一九五五年條正之華沙公約規定，一旦有貨損，有權請
              求交付貨物者，必須於發現貨損後，最遲於收受貨物十四天內，向運
              送人申訴，申訴應於提出運送文件同時以書面為之或另外於前開期限
              內以書面為之，除非運送人有詐欺情事，否則未於前開期限內申訴者
              ，即無權向運送人提出訴訟。再依我國民法第六百四十八條亦有相類
              之規定。惟本件有權受領貨物之人即台灣中菲行於受領系爭貨物時，
              已支付運費，依原告主張系爭貨物於八十七年十月十九日發現毀損之
              情狀，惟受貨人未依法將貨物毀損情事通知運送人，按諸上揭約定及
              規定，中華航空就系爭託運物之損害賠償責任已然消滅，原告自無受
              讓行使受貨人對中華航空之權利可言。
            Ｄ原告應舉證本件損害賠償價額之計算：
              本件原告以保險金額，為其請求損害賠償之金額，顯與民法第六百三
              十八條之規定不符，原告應證明受損貨物應交付時目的地之價值，不
              能僅依保險金額為據。
            Ｅ中華航空得主張單位責任限制：
              ａ按交通部依民用航空法第九十三條所制定之航空客貨損害賠償辦法
                第四條第一款之規定，運送人對於載運貨物之損害賠償標準，為每
                公斤新台幣一千元。
              ｂ再依華沙公約，若有貨物毀損、滅失，運送人之責任以每公斤二十
                美元。另依提單契約條款第四條亦載明：「倘運送不適用華沙公約
                ，而適用台灣之航空客貨損害賠償辦法，則依前開規定就每公斤之
                貨物滅失、毀損或延誤，運送人之責任以新台幣一千元為限；惟不
                適用華沙公約或前開台灣之航空客貨損害賠償辦法之運送，除運送
                人之運費或條件另有其他規定，否運送人之責任就每公斤之貨物滅
                失、毀損或延誤，不超過二十元美金，惟託運人申報較高價值且支
                付額外運費者，不在此限。」查本件託運人、受貨人於託運前並無
                申報價值，託運人既享受一般運費之利益，而不負擔較高之運費，
                運送人就系爭託運物亦係稱量按公斤收取運費，並無法確知實際託
                運物究係何物，故縱應負擔損害賠償責任，中華航空亦得依上開約
                定，主張單位責任限制。
            Ｆ原告主張系爭貨物係於八十七年十月十四日運送來台，斯時為運送終
              了之時，依修正前民法第六百二十三條之規定，其消滅時效應自八十
              九年十月十四日完成，原告於九十年八月七日方對中華航空行使民法
              第六百三十四條之損害賠償請求權，顯已罹於時效。
    (三)證據：
      １台灣中菲行及香港中菲行部分提出中華航空回函、提單契約條款、ＴＡＣＴ
        條款為證，並聲請訊問證人蘇美雲。
      ２中華航空提出編號二九七─00000000號提單及中譯本、航空客貨損
        害賠償辦法為證。
    理    由
一、程序方面：
    (一)被告中華航空之法定代理人於起訴時，原告為蔣洪彝，嗣於本院審理中八十九
      年九月廿六日變更為丙○○，有其公司變更登記事項卡在卷可稽，中華航空聲
      明丙○○承受本件訴訟，並無不符，合先敘明。
    (二)按訴狀送達後，原告不得將原訴變更或追加他訴，但請求之基礎事實同一者，
      不在此限，民事訴訟法第二百五十五條第一項第二款定有明文。本件原告於起
      訴狀中明確主張中華航空應負侵權行為損害賠償責任，嗣於八十九年十一月六
      日所提出之準備書(一)狀之貳、二、中追加主張中華航空應依民法第六百二十七
      條、第六百三十四條之規定負損害賠償之責，顯已追加訴訟標的法律關係，係
      屬訴之追加無訛，中華航空之訴訟代理人雖於同日之言詞辯論期日表示不同意
      原告為訴之追加，惟就原告主張中華航空應負之侵權行為損害賠償責任之事實
      ，係中華航空於運送過程中不法侵害訴外人華東公司之系爭貨物，與其所追加
      之運送人損害賠償責任之事實，尚屬同一，按之上揭規定，自應准許原告為訴
      之追加。至於中華航空主張原告係逾時於九十年八月十七日始提出此項攻擊方
      法，應依民事訴訟法第二百七十六條之規定予以駁回云云，惟查原告係於八十
      九年十一月六日追加此項訴訟標的，且係訴訟標的法律關係之追加，而非攻擊
      方法之提出，中華航空上開之主張，並非可採。
二、實體方面：
    (一)原告起訴主張：訴外人華東公司於八十七年十月間自香港進口掃瞄器二台，由
      被告台灣中菲行承運自香港至高雄華東公司倉庫，嗣台灣中菲行再委由其香港
      關係企業即被告香港中菲行收受系爭貨物後，將之實際交付被告中華航空於八
      十七年十月十四日第ＣＩ三六二班機運送來台，詎料該批掃瞄器運抵台灣後即
      被發現因翻覆、傾倒而嚴重毀損，又因修復每台掃瞄器費用為美金二十二萬七
      千九百七十元，高於發票所載每台買入金額美金十九萬五千元，被推定為全損
      ，經折價後，華東公司受有美金三十一萬二千元之損失，原告與華東公司間訂
      有貨物運輸保險契約，並已理賠華東公司保險金美金三十一萬二千元，以理賠
      當日匯率折合新台幣為一千零七十六萬四千元，並受讓華東公司之權利，原告
      爰依保險法第五十三條及債權讓與之規定，請求台灣中菲行應依民法第六百六
      十四條、第六百三十四條負運送契約之損害賠償責任，並依民法第一百八十八
      條、第一百八十四條之規定，與香港中菲行、中華航空連帶負侵權行為損害賠
      償責任，而中華航空則應依民法第六百二十七條、第六百三十四條、第六百四
      十四條負運送人之損害賠償責任，並依民法第一百八十四條、第一百八十八條
      負侵權行為損害賠償責任，香港中菲行則應依民法第一百八十四條、第一百八
      十八條之規定，負侵權行為損害賠償責任，並與中華航空依民法第一百八十五
      條之規定，負連帶賠償之責等語。
    (二)被告方面：
      １台灣中菲行及香港中菲行辯稱：本件系爭貨物之託運人為香港ＩＣＯＳ公司
        ，香港中菲行為承攬運送人，運送人為中華航空，華東公司為收貨人，華東
        公司與台灣中菲行或香港中菲行間並無承攬運送或運送契約關係存在。台灣
        中菲行依華東公司指示開立發票，關於發票所載之倉租費用、卡車費用、堆
        高機等費用，非香港中菲行承攬本件運送時所約定，本件僅就空中運送部分
        約定價格，故無民法第六百六十四條規定之適用。寰宇公司出具之報告書，
        並未說明獲致結果之事實上依據及其具體理由，其認定結果亦與國際航空運
        送實際情形不符，顯有重大瑕疵，且以本件之運送過程，包括香港ＩＣＯＳ
        公司交付系爭貨物予香港中菲行、香港中菲行交付予中華航空、中華航空運
        至高雄機場、進入保稅倉庫、提領貨物等運送過程，究何階段受損，並不明
        確。原告就香港中菲行應負侵權行為損害賠償責任，並未舉證以實其說，又
        縱令台灣中菲行應負運送人責任，貨物毀損可歸責於台灣中菲行，依提單背
        面條款第四條約定，台灣中菲行最高賠償金額為每公斤美金二十元，原告超
        過此部分之請求，亦無理由，況本件受貨人於八十七年間受領貨物並支付運
        費之時，並未就貨物為保留之表示，遲至八十九年間，原告始要求台灣中菲
        行應負賠償責任，依民法第六百四十八條第一項規定，台灣中菲行之責任，
        亦已消滅等語。
      ２中華航空則以：本件涉及香港地區之法人香港中菲行，其運送過程亦包含香
        港地區，原告主張之侵權行為、債務不履、保險代位權及債權讓與等法律關
        係，原告應就適用之準據法加以說明及舉證。再原告主張中華航空應負侵權
        行為損害賠償責任，原告應舉證以實其說，又中華航空與華東公司間並無運
        送契約存在，香港中菲行亦非中華航空之代理人，原告欲代位華東公司對中
        華航空主張民法第六百三十四條之請求權，顯無所據。且中華航空將貨物運
        至高雄機場，即由台灣中菲行提領，其間並無任何進倉接收或出倉放行之異
        常報告，應認中華航空將系爭貨物運抵高雄機場時並無短少或毀損，而寰宇
        公司製作之公證報告，並無公信用，其所指之「系爭貨物應係運送過程中承
        受傾倒壓力而受損」究係指何一過程，殊難察知，因此原告並無法舉證證明
        系爭貨物毀損係於被告運送範圍內發生。依提單背面條款第一條、第二．一
        條之約定，系爭運送契約應依華沙公約之規定，一旦有貨損，有權請求交付
        貨物者，必須於發現貨損後，自收受貨物日起十四天內，向運送人申訴，除
        非運送人有詐欺情事，未於前開期限內申訴者，即無權向運送人提出訴訟，
        而我國民法第六百四十八條亦有相類之規定，本件受領貨物人台灣中菲行於
        受領系爭貨物時，已支付運費，惟迄未依法將貨物毀損情事通知運送人，按
        諸上揭約定及規定，中華航空就系爭託運物之損害賠償責任已然消滅，原告
        自無受讓行使受貨人對中華航空之權利。另原告以保險金額，為其請求損害
        賠償之金額，顯與民法第六百三十八條之規定不符，原告應證明受損貨物應
        交付時目的地之價值，不能僅依保險金額為據。況依交通部按民用航空法第
        九十三條所制定之航空客貨損害賠償辦法第四條第一款之規定，運送人對於
        載運貨物之損害賠償標準，為每公斤新台幣一千元，再依華沙公約，運送人
        之責任則為每公斤二十美元，提單契約條款第四條對此亦有所載明，從而中
        華航空自得主張單位責任限制。末查，原告主張系爭貨物係於八十七年十月
        十四日運送來台，斯時為運送終了之時，依修正前民法第六百二十三條之規
        定，其消滅時效應自八十九年十月十四日完成，原告於九十年八月七日方對
        中華航空行使民法第六百三十四條之損害賠償請求權，顯已罹於時效等語資
        為抗辯。
      (三)經查，原告主張其與華東公司間訂有貨物運輸保險，華東公司於八十七年十
        月間自香港進口掃瞄器兩台，由中華航空空運來台，由華東公司受領後，發
        現該二台掃瞄器毀損，由原告依保險契約之約定，賠償華東公司一千零七十
        六萬四千元之事實，業據其提出保險契約、代位求償收據為證，並為被告所
        不爭執，應堪信為真實。次查，原告主張其為託運人，被告台灣中菲行為本
        件之承攬運送人，香港中菲行為台灣中菲行之僱用人，系爭貨物之毀損，係
        香港中菲行交付中華航空或中華航空運送間所致等情，則均為被告所認，並
        分別以前開情詞置辯。因此本件兩造之爭點，應在於本件之準據法為何、台
        灣中菲行與華東公司間有無承攬運送契約關係存在、台灣中菲行與中華航空
        是否應負運送人之損害賠償責任、中華航空與香港中菲行應否負共同侵權行
        為責任，茲分別論斷如下：
        １本件應適用之準據法：
          (1)就運送契約之債務不履行部分：按法行為行發生債之關係者，其成立要
            件及效力，依當事人意思定其應適用之法律；當事人意思不明時，同國
            籍者依其本國法，國籍不同者依行為地法，行為地不同者以要約通知地
            為行為地，如相對人於承諾時不知其發要約通知地者，以要約人之住所
            地視為行為地，涉外民事法律適用法第六條第一項、第二項定有明文。
            本件依原告所主張之事實，其與台灣中菲行間有承攬運送契約關係，另
            依提單持有人之地位，主張中華航空應負運送人責任，而台灣中菲行及
            中華航空均為依我公司法所設立登記之法人，渠等間又無約定適用之法
            律，按諸上揭規定，有關本件運送契約債務不履行所依適用之法律，應
            為我國法。
          (2)就侵權行為損害賠償責任部分：按關於由侵權行為而生之債，依侵權行
            為地法，但中華民國法律不認為侵權行為者，不適用之；侵權行為之損
            害賠償及其他處分之請求，以中華民國法律認許者為限，涉外民事法律
            適用法第九條亦定有明文。而所謂行為地，凡為一部實行行為或其一部
            行為結果發生之地皆屬之（最高法院五十六年台抗字第三六九號判例意
            旨參照），本件原告主張其於受領貨物時，始發現系爭貨物毀損，應認
            本件結果發生地於台灣，按之上揭規定，本件侵權行為損害賠償責任之
            準據法，亦應為我國法。
          (3)再按債權之讓與對於第三人之效力，依原債權之成立及效力所適用之法
            律，涉外民事法律適用法第七條亦著有明文。本件原告主張其受讓華東
            公司對於台灣中菲行、中華航空關於運送契約之損害賠償債權、及對於
            被告三人之侵權行為損害賠償債權，按諸前開說明，有關於本件運送契
            約債務不履行責任、侵權行為損害賠償責任，應適用我國法，則原告受
            讓華東公司上開二債權對於被告三人之效力，亦應適用我國法。
        ２原告與台灣中菲行間存有承攬運送契約關係：
          (1)按當事人主張有利於己之事實者，就其事實有舉證之責任，但法律別有
            規定，或依其情形顯失公平者，不在此限，民事訴訟法第二百七十七條
            定有明文。原告對於自己主張之事實已盡證明之責後，被告對其主張，
            如抗辯其不實並提出反對之主張者，則被告對其反對之主張，亦應負證
            明之責，此為舉證責任分擔之原則（最高法院十八年上字第二八五五號
            判例意旨參照），又主張法律係存在之當事人，僅須就該法律係發生須
            具備之特別要件，負舉證之責任，至施他造主張有利於己之事實，應由
            造舉證證明（最高法院四十八年台上字第八八七號判例意旨亦可供參酌
            ）。
          (2)原告主張本件系爭貨物係委由台灣中菲行承攬運送，由台灣中菲行委託
            香港中菲行收受系爭貨物後，交由中華航空運送至高雄，因此主張與台
            灣中菲行間存有承攬運送契約關係，業據其提出台灣中菲行所出具之運
            費之商業發票、統一發票在卷可稽，台灣中菲行雖不否認上開發票之真
            正，惟否認與原告締有承攬運送契約關係，並辯稱係將華東公司職員蘇
            美雲所告知之商機轉知香港中菲行，由香港中菲行與香港ＩＣＯＳ公司
            締結承攬運送契約，其僅依香港中菲行之委託，按提單所載向華新公司
            收取運費云云。按諸現今一般社會交易常情，發票之製發人，通常即為
            交易即契約之對方當事人，本件發票上受款人為台灣中菲行，而付款人
            為華東公司，發票上所列細目包含簽發提單費、進口運費、倉租、卡車
            費、堆高機費，且參以台灣中菲行亦不否認本件之緣由，係華新公司職
            員蘇美雲打電話與其公司人員接洽等情，應認原告就其與台灣中菲行間
            存有承攬契約關係之事實，已盡其舉證之責，台灣中菲行否認之，並稱
            係依香港中菲行之指示，按提單所載向華新公司收取運費云云，自應由
            台灣中菲行就此變態之事實，負舉之責。
          (3)惟台灣中菲行就香港中菲行委託其取款之事實，迄未舉證以實其說，且
            上開發票上亦未載明台灣中菲行代為取款之旨，台灣中菲行之主張，已
            難採信，況原證二號之香港中菲行所製發之提單上，所載之付款人為華
            東公司，亦非台灣中菲行所稱之華新公司，此亦經證人彭瑞梅、蘇美雲
            到庭證述屬實。至於該提單雖為香港中菲行所製發，託運人載為香港Ｉ
            ＣＯＳ公司，然查，華東公司與香港ＩＣＯＳ公司就系爭貨物之買賣條
            件為ＦＯＢ，有華東公司與香港ＩＣＯＳ公司間之商業發票在卷可憑，
            華東公司須自負費用訂立指定裝船港起的貨物運送契約，是以提單上之
            託運人僅可視為實際交運貨物之人，尚不能視承攬運送契約或運送契約
            上之託運人，又該提單雖為香港中菲行所簽發，然香港中菲行與華東公
            司間，既無運費之交付，亦無何文件上之往來，另再參以中華航空所簽
            發之空運提單，其上所載之託運人為香港中菲行，受貨人則為台灣中菲
            行等情，應以原告所稱香港中菲行，係受台灣中菲行之委託自香港將系
            爭貨物運送至高雄等語，為可採。
          (4)台灣中菲行與香港中菲行雖又辯稱華新公司或華東公司從未傳真任何資
            料或約定運送價格，所有資料均由香港ＩＣＯＳ公司提供，足證渠等與
            華東公司間並無何契約關係存在云云。惟查，承攬運送契約並非要式契
            約，只要當事人雙方意思表示合致，契約即為成立，本件系爭貨物係由
            華新公司之職員蘇美雲代華東公司打電話予台灣中菲行，請台灣中菲行
            運送系爭貨物，運費是按照往來的慣例，以材積或重量決定，業據蘇美
            雲到庭證述在卷，況本件華東公司與香港ＩＣＯＳ公司間之買賣條件為
            ＦＯＢ，則貨物之資料由香港ＩＣＯＳ公司提供，亦不足為奇，台灣中
            菲行與香港中菲行此項所辯，並不足採。
          (5)再按就運送全部約定價額，或承攬運送人填發提單於委託人者，視為承
            攬運送人自己運送，不得另行請求報酬，民法第六百六十四條定有明文
            。又依同法第六百六十三條規定視為承攬運送人自己運送，則其權利義
            務與運送人同。本件原告主張台灣中菲行承攬華東公司之系爭貨物運送
            ，係就運送全部約定價額等語，有其提出之發票上載提單費、進口運費
            、倉租、卡車費、堆高機費為證，台灣中菲行雖辯稱本件運送流程不僅
            香港至高雄之空運階段，尚包括香港ＩＣＯＳ公司交付系爭貨物予香港
            中菲行、香港中菲行交付予中華航空、中華航空運至高雄機場、進入保
            稅倉庫、提領貨物等運送過程，是以本件並非就運送全部約定價額云云
            。惟探究華東公司與台灣中菲行間契約之真意，其承攬範圍係自香港至
            高雄交付貨物與華東公司為止，否則發票上除運費外，尚須載明倉租、
            卡車費、堆高機等費用，因此原告主張台灣中菲行就本件送全部約定價
            格等語，應堪採信，從而其主張台灣中菲行應依上揭規定，負運送人之
            責任，尚屬有據。
        ３中華航空對華東公司應負提單簽發人之責任：
          (1)按提單填發後，運送人與提單持有人間，關於運送事項，依其提單之記
            載，民法第六百二十七條著有明文。本件原證二號之香港中菲行所製發
            之提單上，載明香港中菲行代理中華航空所製發，中華航空雖否認有代
            理之授權，惟按諸現今之航空貨運實務，航空業者，鮮少自行招攬貨運
            送，均委由航空貨運承攬業者，招攬貨物後，再交由航空業者運送，此
            時航空業者再簽發空運提單與航空貨承攬業者，且本件中華航空亦另行
            簽發提單交付香港中菲行，有第二九七─00000000號提單在卷
            可參，應認中華航空所辯不足採。
          (2)依香港中菲行所製發之提單，其上雖載稱受通知人為華東公司，並載明
            華東公司須向中國信託商業銀行為受貨人，然再依現今之國際貿易實務
            ，實際上之受貨人為華東公司，於華東公司向中國信託商業銀行付款後
            ，再持提單向運送人領取貨物，應無疑問，因此，華東公司本諸提單持
            有人之地位，依民法第六百二十七條、第六百四十四條之規定，主張中
            華航空應負運送人之責任，亦屬有據。
        ４台灣中菲行與中華航空之運送責任，業已消滅：
          (1)按受貨人受領運送貨物並支付運費及其他費用不為保留者，運送人之責
            任消滅；運送物內部有喪失或毀損不易發見者，以受貨人於受領運送貨
            物後，十日內將其喪失或毀損通知於運送人為限，不適用前項之規定；
            運送物之喪失或毀損，如運送人以詐術隱蔽，或因其故意或重大過失所
            致者，運送人不得主張前二項規定之利益，民法第六百四十八條亦定有
            明文。再依系爭提單背面條款第十二之一條第一款、第二款約定，就貨
            物之損壞，最遲於收受貨物十四天內，須向運送人提出申訴。
          (2)被告台灣中菲行及中華航空辯稱華東公司係於八十七年十月十九日發現
            貨物毀損，惟華東公司早於八十七年十月十五日已支付運費、同月廿一
            日支付提單費與台灣中菲行，期間並無保留者，且未依提單條款於約定
            收貨後之十四日內，將貨物毀損之情通知台灣中菲行或中華航空等情，
            原告並不否認，亦未與之爭執，應認台灣中菲行及中華航空所辯堪採予
            採信，從而按諸前揭民法第六百四十八條之規定，應認中華航空與台灣
            中菲行之運送契約責任業已消滅。
        ５原告請求被告應連帶負侵權行為損害賠償責任部分：
          (1)按數人共同不法侵害他人之權利者，連帶負損害賠償責任，不能知其中
            孰為加害人者，亦同，民法第一百八十五條第一項定有明文。又按共同
            侵權行為人間雖不以有意思聯絡為必要，惟必數人之故意或過失不法侵
            害他人權利之行為，均為其所生損害共同原因，即所謂行為關連共同者
            ，始足成立共同侵權行為。
          (2)本件原告主張香港中菲行或中華航空應依民法第一百八十五條規定負共
            同侵權行為責任，並主張其不能知其中孰為加害人云云。惟本件之運送
            流程，香港中菲行係自香港ＩＣＯＳ公司收受系爭貨物，將貨物交由中
            華航空運送，中華航空運至高雄機場後交由台灣中菲行，由台灣中菲行
            交由華東公司受領，其間各被告之各個運送過程顯係個自獨立存在，而
            無所謂行為關連共同之情形，因此本件應無民法第一百八十五條第一項
            共同侵權行為規定之適用。
          (3)次按主張他人應負侵權行為損害賠償責任者，須就他人行為構成侵權行
            為之要件，負舉證之責任，亦即須就他人有無故意或過失行為存在、其
            行為具有不法性、侵害他人之權利及行為與損害間有無因果關係舉證以
            實其說。本件無論是香港中菲行、中華航空、台灣中菲行或華東公司，
            收受系爭貨物，均無異常之報告，則系爭貨物之毀損，究發生於何階段
            之運送行，原告自有舉證證明之必要，不得以泛指其三人應負共同侵權
            行為損害賠償責任，而免其舉證責任，而原告亦迄未舉證被告三人符合
            侵權行為損害賠償責任，則其請求香港中菲行、中華航空負侵權行為損
            害賠償責任、台灣中菲行應負僱用人之連帶損害賠償責任，顯無所據。
        ６原告與華東公司間系爭貨物間，固定有保險契約，系爭貨物毀損後，原告
          亦賠償華東公司系爭貨損，業如前述，其除依保險法第五十三條第一項規
          定取得代位權外，並自華東公司處受讓損害賠償債權，有其提出之貨物運
          輸保險賠款收據在卷可按，惟如前所述，台灣中菲行及中華航空對於華東
          公司之運送責任，因華東公司於收受貨後未即時通知該二被告，已告消滅
          ，原告自無從代位或自華東公司受讓此項運送契約所生之損害賠償債權。
          而就侵權行為損害賠償部分，原告則未能證明香港中菲行及中華航空何人
          侵害其權利，又本件亦無共同侵權行為規定之適用，原告請求香港中菲行
          與中華航空共同負侵權行為損害賠償責任，台灣中菲行並基於僱用人之地
          位，應與該二被告連帶負損害賠償責任，亦顯非有據。從而原告請求被告
          三人應連帶給付其新台幣一千零七十六萬四千元，及自起訴狀繕本送達被
          告之翌日起至清償日止，按年息百分之五計算之利息，為無理由，應予駁
          回。
三、原告之訴，既為無理由，應予駁回，其假執行之聲請，即失所依據，應併予駁回
    之。
四、本件事證已臻明確，兩造其餘之攻擊防禦方法及所舉未經援用之證據、聲請調查
    之證據，經本院審酌後，認均與判決結果不生影響，爰不予一一論駁及調查，附
    予敘明。
五、據上論結，本件原告之訴為無理由，依民事訴訟法第七十八條，判決如主文。
中      華      民      國    九十      年      十      月      九      日
                                      民事第六庭法      官  劉坤典
右為正本係照原本作成
如對本判決上訴，須於判決送達後廿日內向本院提出上訴狀
中      華      民      國    九十      年      十      月      九      日
                                                法院書記官  王朝枝


司法院資訊處製作；財團法人民間司法改革基金會備份。
